臺灣桃園地方法院刑事判決　　　　　　　　　　　　　九十二年度訴字第六二號
　　公　訴　人　臺灣桃園地方法院檢察署檢察官
　　被　　　告　甲○○原名何.
右列被告因違反
九十一年度偵字第二０九九０號），本院判決如左：
    主  文
甲○○共同將護照交付他人，以供他人冒名使用，處有期徒刑陸月，如易科罰金，以
佰元折算壹日。又未指定犯人，而向該管公務員誣告犯罪，處有期徒刑參月，如易
科罰金，以佰元折算壹日。應執行有期徒刑柒月，如易科罰金，以佰元折算壹日
。
    事  實
一、(1)甲○○（原名何莉莉）與丙○○、辛○○夫妻（以上二人未據起訴）均明知不
    詳之人士組成之人蛇集團，收購我國護照，以供大陸人士冒用我國護照前往美國
    ，竟為獲取不法利益，共同基於將護照交付他人，以供他們冒名使用犯意聯絡，
    推由甲○○於民國八十九年五、六月間先與己○○（另案審理）洽商購買護照事
    宜，徵得己○○同意以新台幣（下同）二萬五千元代價販售，己○○即委由不知
    情劉冠宇，將其護照先交予甲○○。迨於同年七月二日己○○自台中北上，與甲○○在台北市統聯客運總站會合後，甲○○則攜帶前已收受之己○○護照，前往
    已在台北市○○路○段美國在台協會附近咖啡館等候之辛○○，由其與辛○○為
    協助己○○填寫辦理美國簽證之資料後，再至美國在台協會辦理簽證。辦畢，己○○即將領取美國簽證及護照之單據交予甲○○，甲○○旋將之交予辛○○收受
    。嗣由辛○○前往領取己○○之美國簽證及護照後，交付購買己○○護照（含美
    國簽證）之價款二萬五千元價款及五千元報酬予甲○○。迨於同年七月十一日甲○○在台中市○○路○段真鍋咖啡館，交付二萬五千元予進銘。而辛○○再將己○○護照（內附美國簽證）交予丙○○，轉交不詳之人士組成人蛇集團，以供大
    陸人士冒用我國護照前往美國，而獲取不詳報酬。嗣經該人蛇集團將上開護照換
    貼大陸人士楊衛勝（未據起訴）照片，變造己○○護照，並於八十九年八月十五
    日在泰國曼谷交付楊衛勝（起訴書誤載為在桃園中正機場交付），其旋於翌日（
    同年月十六日）自泰國曼谷搭乘中華航空ＣＩ０六六號班機至桃園中正機場，欲
    轉搭華航ＣＩ０六號班機前往美國，而於同日下午四時四十分許，在桃園中正機
    場Ａ６登機門前，持變造己○○護照向內政部警政署航空警察局查驗人員行使時
    ，當場查獲，並扣得該變造護照（詳後述）。(2)另甲○○明知所保管其女兒丁○○護照，已於八十九年八月間在泰國曼谷販售予丙○○（詳後述），竟為脫免將
    護照交付他人，以供他人冒名使用刑責，乃利用不知情丁○○於同年十二月二十
    六日向台北縣政府警察局永和分局秀朗派出所，謊稱護照已遺失而申報作廢，未
    指定犯人而誣告他人涉犯侵占遺失物罪嫌。嗣經甲○○於所誣告案件裁判確定前
    之本院調查時供認所保管之丁○○護照並未遺失，係在泰國曼谷販售予丙○○，
    始查悉上情。
二、案經內政部警政署航空警察局報告臺灣桃園地方法院檢察署檢察官偵查起訴。
    理  由
一、（一）右揭一、(1)事實，業據被告甲○○於警訊時及偵、審理中，供承不諱，核
    與證人即被告之表哥庚○○於警訊時證稱我沒有參與購買己○○護照之事，我只
    是開車載被告去台中文心路真鍋咖啡店與己○○見面等語（見八十九年他字第二
    ○六二號卷第一一三頁反面至第一一四頁、本院卷第四十四頁）。證人即另案被
    告己○○於本院審理時證稱：因為我本身也貪心，所以才答應將護照（含美國簽
    證）借給甲○○使用等情相符（見本院卷第一九二頁）。且上情，並據證人即航
    警局警員乙○○於本院證稱：「我們是先查到己○○的護照被大陸人士楊衛勝冒
    用，證照查驗隊將案件移送到我們這裡來處理，然後我們依照資料追查到承辦的
    旅行社，並且向美國在台協會調閱相關資料，循線查出是己○○，我們就請己○○到案說明，己○○說他的護照是交給被告在使用，己○○說他與被告有金錢上
    的往來，他向被告借錢，所以將護照交給被告，但是被告後來都沒有將護照還給
    己○○。‧‧‧。」等情屬實在卷（見本院卷第四十九頁、第五十頁）。另己○○之護照確遭人蛇集團，換貼照片變造後，供大陸人士楊衛勝冒名使用一節，亦
    據證人楊衛勝於警訊時證述明確在卷（見八十九年偵字第一七七五０號卷第十二
    頁）。此外，並有己○○被變造護照一本扣案足稽。足認被告自白與事實相符，
    應堪採信。
    （二）右揭一、(2)事實，業據被告甲○○於警訊時、偵查時及本院審理時，供承
    不諱，核與證人即被告女兒丁○○於本院訊問時證稱：我母親告訴我，她將我的
    護照弄丟了，我去報遺失，去報遺失的日期是八十九年十二月二十六日，我是去
    永和分局的秀朗派出所報案的，我是用我的名字去報遺失等情相符（見九十一年
    偵字第九二七二號卷第五十二頁反面、見本院九十二年八月十三日筆錄）。此外
    ，並有丁○○之普通護照入出境許可申請書影本乙紙、丁○○之國人遺失護照資
    料查詢表在卷足稽（見本院卷第七十三頁）。足認被告此部分自白與事實相符，
    應堪採信。
    （三）被告另供稱：其係幫丙○○、辛○○夫婦收購護照，共交付己○○、丁○○、戊○○○三人護照等情，而此則為證人辛○○、丙○○於本院訊問時矢口否
    認，並咸稱：未與甲○○共同向己○○購買護照云云。證人丙○○復稱：其八十
    九年後即在泰國養病，是甲○○把變造我國護照，供大陸人士冒用、偷渡之情事
    ，都推到其身上等語（見本院九十二年八月十三日筆錄）。惟二位證人即係被告
    指稱與之共犯之人，其等之證詞，與己身是否涉及刑責利害相關，已難期其等為
    不利於己之證詞。再查證人辛○○於本院訊問時亦證稱：我應該見過己○○，因
    為甲○○的英文程度不好，當初他們到美國在台協會面談之前，己○○與甲○○
    約我到美國在台協會對面的一家咖啡館請我幫他們看申請資料的表格協助他們填
    寫等語在卷（見本院卷第一０六頁）。核與證人己○○於本院審理時證稱：我們
    在台北市統聯客運總站等的時候，只有被告，到了美國在台協會的時候，有一位
    女子教我們填載表格資料等語相符（見本院卷第二０一頁）。稽以，被告於本院
    審理時堅稱：其女兒之護照在泰國販售予丙○○，己○○的護照係辛○○委託其
    收購，且對於如何與己○○接洽，繼三人同赴美國在台協會辦理簽證，事後由辛○○交付被告三萬元，其轉交己○○二萬五千元，剩餘五千元為其應得之報酬等
    情，均能鉅細靡遺交待清楚，並與己○○就辦理簽證事後取得二萬五千元一節，
    所為之供述相符，況且其另坦承指使不知情之女兒丁○○謊報護照遺失部分，亦
    屬真實，已見前述。且證人即承辦本案航警局刑警隊乙○○偵查員於本院訊問時
    亦證稱：當時被告來警局的時候，就有說到她幫丙○○收購護照等語（見本院卷
    第五十頁），此情亦有被告警訊筆錄在卷足按（見九十一年偵字第二０九九０號
    卷第五頁）。是堪認被告就此所為不利於丙○○、辛○○之供述，應堪採信。因
    此證人辛○○、丙○○確與被告共犯收購護照，以供他人冒名使用。其等此部分
    證詞，與事實不符，委無足採。
    （四）綜上所述，本件事證明確，被告犯行，堪以認定。
二、核被告所為，係犯護照條例第二十四條第三項將護照交付他人，以供他人冒名使
    用罪、刑法第一百七十一條第一項未指定犯人誣告罪。被告與己○○、辛○○、
    丙○○就所犯將護照交付他人，以供他人冒名使用罪，有犯意聯絡及行為分擔，
    皆為共同正犯。被告其利用不知情丁○○去台北縣政府警察局永和分局秀朗派出
    所申報護照遺失，為間接正犯。又按犯誣告之罪，於所誣告之案件裁判確定前自
    白者，減輕或免除其刑，刑法第一百七十二條定有明文，查本件被告於本院訊問
    時，即已自白其利用不知情丁○○去台北縣政府警察局永和分局秀朗派出所申報
    護照遺失之誣告犯行（見本院卷第四十三頁），其自白係在所誣告之案件「裁判
    確定」前所為，應依刑法第一百七十二條規定，減輕其刑。就所犯將護照交付他
    人，以供他人冒名使用罪與未指定犯人誣告罪間，犯意各別，行為互殊，罪名互
    異，應分論併罰。爰審酌被告之犯罪之動機、目的、手段、所生之危害及犯罪後
    坦承犯行，態度良好等一切情狀，量處如主文所示之刑，並定其應執行之刑。查
    被告行為後，刑法第四十一條於九十年一月十日經修正公布，並於同年月十二日
    生效，易科罰金之適用範圍擴大為最重本刑五年以下有期徒刑之罪，並明定併合
    處罰之數罪，如各罪均得易科罰金者，是被告犯罪後法律已有變更，比較新舊法
    ，依刑法第二條第一項前段之規定，自應適用裁判時之法律即修正後之刑法第四
    十一條，就前揭宣告之刑諭知易科罰金之折算標準。另航警局八十九年十一月十
    九日在基隆市○○街三三三巷三十六號八樓搜索，扣押證明筆錄所載之傳真紙等
    扣押物（見八十九年他字第二０六二號卷第一一０），雖係被告所有，惟非供本
    案犯罪所用之物。及扣案之「己○○」變造護照上之大陸人士楊衛勝暨「羅秀玉
    」變造護照上之大陸女子陳敏霞之照片各一張，並非被告所有，亦非共犯被告所
    有，爰均不併予宣告沒收。
三、（一）公訴意旨另略以：(1)被告甲○○與己○○、台灣地區不詳及大陸地區人民
    林姓等真實姓名不詳男子等人，基於共同之概括聯絡，合組人蛇集團，由甲○○
    先於民國八十九年五月間，向不知情之女兒丁○○表示欲帶同其前往美國旅遊，
    而誘使丁○○辦理護照及美國簽證，即以保管為由將該護照取走，及將己○○護
    照交付丙○○先後持往不詳姓名之人變造換貼照片後。先於八十九年八月十六日
    ，由人蛇集團中不詳姓名之台灣地區或大陸地區人士，帶同大陸地區人民楊衛勝
    與其妻陳敏霞（持變造之羅秀玉中華民國護照，羅秀玉部分另案審理），自泰國
    曼谷搭乘華航ＣＩ○六六號班機至桃園中正機場時，將其中己○○之變造護交付
    大陸地區人民楊衛勝，欲轉搭華航ＣＩ○六班機前往美國，於同日下午四時四十
    五分許，在桃園中正機場Ａ６登機門前，持向內政部警政署航空警察局查驗人員
    行使時，為查驗人員當場查獲，該不詳姓名之人蛇集團成員則趁隙逃逸；(2)該人
    蛇集團又於八十九年十二月二十二日，由真實姓名不詳詳之人，在桃園中正機場
    ，將丁○○之變造護照交由大陸地區女子李琳，向航空警察局查驗人員行使而登
    載職務上所載公文書上，即搭乘新加坡航空ＳＱ－三○班機前往美國洛杉磯，然
    為美國移民局查獲，足生損害於於我國對於護照及國人入出境管理之正確性。因
    認被告涉犯護照條例第二十四條第二項之行使變造護照罪嫌、同條例第三項將護
    照交付他人，以供冒名使用之罪嫌。
    （二）公訴人認被告甲○○涉犯右揭罪嫌，無非係以右開事實，業據被告大致坦
    承不諱，復經證人丁○○、己○○指述綦詳，並經大陸人士楊衛勝供證屬實，又
    有美國在台協會信函在卷足憑，為其論據。
    （三）按犯罪事實應依證據認定之，無證據不得推定其犯罪事實，刑事訴訟法第
    一百五十四條第二項定有明文。所謂認定犯罪事實之證據，係指足以認定被告確
    有犯罪行為之積極證據而言，該項證據自須適合於被告犯罪事實認定，始得採為
    斷罪資料，如未能發現相當證據，或證據不足以證明，自不能以推測或擬制之方
    法，為裁判基礎。最高法院二十九年度上字第三一○五號、四十年台上字第八六
    號判例可資參照。
    （四）經查：
    (1)訊據被告甲○○堅決否認有何參與人蛇集團，變造己○○、丁○○護照之行為
      ，辯稱：其受辛○○、丙○○委託向己○○購買護照，及協同己○○辦理美國
      簽證後，於美國在台協會前將領取美國簽證及護照之領據交予辛○○，由辛○○再前往領取；而其女兒護照丁○○護照則係其在泰國曼谷售予丙○○，不知
      何人變造護照等語。
    (2)被告對於究係何人變造護照乙節，於警訊時即堅稱不知情亦未參與（見九十一
      年偵字第二０九九０號卷第五頁）。且證人即被查獲持有「己○○」變造後護
      照之大陸地區人民楊衛勝於警訊亦證述：「（你們由誰安排何種之偷渡行程？
      代價如何？）大約在二○○○年六月間，我們在大陸福州時，認識一名大陸及
      王姓蛇頭（年約六十歲、白頭髮），要我們偷渡到美國打工，約定偷渡成功後
      ，我們要付給他五萬美元為代價，談妥後於七月二十二日先持用大陸護照由福
      州搭機到曼谷，住進一家旅館，等到八月十五日拿到曼谷、台北、洛杉磯的機
      票及『己○○』的台灣假護照，於翌日（十六日）及從曼谷搭機來台北後，再
      轉搭中華航空ＣＩ○○六班機欲偷渡到美國再轉機到芝加哥。」、「（有否他
      人掩護或同行人？變造之中華民國護照是如何取得？）‧‧‧在泰國曼谷住宿
      則由一名自稱林先生者，可能是華裔泰國人（年約四十歲、略懂普通話）所掩
      護照料，‧‧‧他‧‧‧要了我們每人六枚相片，替我們各辦理一本中華民國
      護照。」等語（見八十九年偵字第一七七五○號卷，第十一頁反面至第十二頁
      ），可知從事護照之變造者並非被告甲○○。
    (3)被告價購己○○護照後，在美國在台協會前交給辛○○，及在泰國曼谷售予其
      女兒丁○○護照給丙○○等情，固據被告於警訊及偵審中供述甚詳（見九十一
      年偵字第二０九九０號卷第五頁、九十一年偵字第九二七二號卷第三十二頁反
      面、第三十三頁、本院卷第一九九頁至第二０一頁）。並有內容真實，換貼大
      陸人士楊衛勝照片署名「己○○」之變造中華民國護照一本扣案足稽。惟按實
      施刑事訴訟之公務員，就該管案件，應於被告有利及不利之情形，一律注意，
      刑事訴訟法第二條定有明文。且其以情況證據（即間接證據）斷罪時，尤須基
      於該證據在直接關係上所可證明之他項情況事實，本乎推理作用足以確證被
      告有罪，方為合法，不得徒憑主觀上之推想，將一般經驗上有利被告之其他合
      理情況逕予排除，此觀諸最高法院三十二年上字第六七號判例自明。經查：上
      開護照送鑑定結果：認係以點狀之合成相片，並剪貼雷射防偽國徽，塗色防偽
      亂碼，且護照之膠膜內有氣泡，與以雷射版網狀相片、雷射防偽國徽密接、其
      防偽亂碼清淡，且護照膠膜密接貼實之真本有間，係變造品乙節，有內政部警
      政署航空警察局證照查驗隊出具之查驗隊偽變造護照鑑識報告影本乙份在卷可
      佐（見八十九年偵字第一七七五○號卷第十七頁），然此僅可證明楊衛勝所持
      護照業經變造，尚無其他積極證據可證明被告有何偽造護照犯行或與上開真實
      年籍姓名不詳之「林先生」及共同被告己○○有何犯意聯絡合組人蛇集團之犯
      行。自難據此，遽認被告參與變造護照犯行。
    (4)公訴意旨復以：該不詳人蛇集團又於八十九年十二月二十二日，由真實姓名不
      詳之人，在桃園中正機場，將丁○○之變造護照交由大陸女子李琳，向航空警
      察局查驗人員行使而登載職務上所載公文書上，即搭乘新加坡航空ＳＱ－三○
      班機前往美國洛杉磯，然為美國移民局查獲，足生損害於於我國對於護照及國
      人入出境管理之正確性。惟遍觀全卷並無大陸女子李琳之警、偵訊資料，亦無
      變造丁○○護照在卷足供查證。雖美國在台協會於二００一年十月十五日固函
      稱：甲○○和他表哥庚○○，紀錄顯示她們大約於二００一年十月十六日在漢
      城機場遭攔截，她們掩護四名非法使用台灣護照的大陸籍人士（包括大陸人士
      楊永機冒用變造黃于朗、大陸人士李琳冒用變造丁○○護照、大陸人士陳繼更
      冒用變造郭宜政護照、大陸人士溫愛嫦冒用變造黃潔如護照），企圖從香港到
      漢城，然後登上準備前往美國班機等語（九十一年偵字第二０九九０號卷第十
      四頁至第十八頁），而被告固於偵查中坦認上情，惟堅詞否認轉機途經台灣等
      情（見同上偵卷第五十二頁）。則被告該犯行，係在我國領域外犯罪，且非屬
      刑法第五條、第七條之罪，即無本國刑事法令之適用。
    (5)又被告復自白，其在泰國曼谷將其女兒丁○○及其婆婆戊○○○之護照交給丙○○，以供他人冒名使用，涉犯護照條例第二十四條第三項將護照交付他人，
      以供冒名使用罪嫌，但查被告該犯行，係在我國領域外犯罪，且非屬刑法第五
      條、第七條之罪，即無本國刑罰法令之適用，此部分本院核屬行為不罰。另關
      於交付戊○○○護照部分，亦僅被告一人自白，況戊○○○無論於警訊或偵查
      中均未到案陳述，且戊○○○亦於九十二年五月十六日死亡，有其法務部戶役
      政連結作業系統在卷足按（見本院卷第一二四頁），本院即無從通知其到院查
      證被告此部分自白真實性。而依刑事訴訟法第一百五十六條第二項規定，被告
      雖經自白，仍應調查其他必要之證據，以察其是否與事實相符。立法目的乃欲
      以補強證據擔保自白之真實性；亦即以補強證據之存在，藉之限制自白在證據
      上之價值。而所謂補強證據，則指除該自白本身外，其他足資以證明自白之犯
      罪事實確具有相當程度真實性之證據而言。雖其所補強者，非以事實之全部為
      必要，但亦須因補強證據與自白之相互利用，而足使犯罪事實獲得確信者，始
      足當之。本件被告自白關於戊○○○犯行部分，並無其他補強證據擔保自白之
      真實性，自難遽論以該罪責，附此敘明。
    (6)我國刑事訴訟制度業已修正為以當事人進行主義為主，職權進行主義為輔，檢
      察官立於原告之地位，其對於被告之犯罪事實，本負有實質舉證之義務，且刑
      事被告原無自證無罪之義務，其在訴訟上所為之辯解，只須達於對起訴事證提
      出合理質疑之程度為已足，檢察官如對被告所舉反證仍有爭執，即應依照刑事
      訴訟法第一百六十一條規定，自負實質舉證說服之責任，本案被告已提出如上
      答辯，檢察官所舉證據尚未足使法院產生有罪之心證，自屬不能證明被告犯罪
      。揆諸上開說明，本應就被告行使變造護照行為，以不能證明，為無罪之諭知
      ，就其在泰國曼谷交付丁○○護照，以供他人冒名使用之行為，以行為不罰為
      無罪之諭知，惟公訴人認此部分犯行，與前開經論罪科刑犯行，分別有牽連犯
      、連續犯裁判上一罪關係，爰不另為無罪之諭知。
據上論斷，應依刑事訴訟法第二百九十九條第一項前段，護照條例第二十四條第三項
、刑法第十一條前段、第二十八條、第一百七十一條第一項、第一百七十二條、第五
十一條第五款、第二條第一項前段、修正後第四十一條第一項前段、第二項，罰金罰
鍰提高標準條例第一條前段、第二條，判決如主文。
本案經檢察官何祖舜到庭執行職務。
中      華      民      國    九十三    年      四      月    十五      日
                                      臺灣桃園地方法院刑事第五庭
                                              審判長  潘政宏
                                              法  官  許泰誠
                                              法  官  邱滋杉
右正本證明與原本無異。
如不服本判決，應於判決送達後十日內，向本院提出上訴狀。
                                          書記官  高文靜
中      華      民      國    九十三    年      四      月     十五     日
附錄本案論罪科刑法條全文：
中華民國刑法第一百七十一條：
(未指定犯人誣告罪)
未指定犯人，而向該管公務員誣告犯罪者，處一年以下有期徒刑、拘役或
三百元以下罰金。
未指定犯人，而偽造、變造犯罪證據，或使用偽造、變造之犯罪證據，致
開始刑事訴訟程序者，亦同。
護照條例第二十四條
偽造、變造護照足以生損害於公眾或他人者，處五年以下有期徒刑，併科
新臺幣五十萬元以下罰金。
行使前項文書者，亦同。
將護照交付他人或謊報遺失以供他人冒名使用者，處五年以下有期徒刑、
拘役或科或併科新臺幣十萬元以下罰金。
